【裁判字號】    95,破抗,5
【裁判日期】    950711
【裁判案由】    宣告周業裕之遺產破產
【裁判全文】
臺灣高等法院高雄分院民事裁定           95年度破抗字第5號
抗  告  人  王玲(即被繼承人周業裕之遺產管理人)
上列抗告人因聲請宣告周業裕之遺產破產事件，對於中華民國95
年5 月8 日臺灣高雄地方法院95年度家聲字第36號所為裁定，提
起抗告，本院裁定如下：
    主  文
原裁定廢棄。
    理  由
一、抗告意旨略以：
  (一)原裁定對聲請時被繼承人周業裕之遺產漏列有價證券新台幣
    （下同）8,851,146 元，且抗告人目前又發現被繼承人周業
    裕尚有3 筆土地漏未陳報，即高雄市苓雅區○○○段822-9
    、822-10與822-11地號，公告現值為3,989,961 元，且均無
    抵押權存在。另被繼承人周業裕所遺位於高雄市鹽埕區○○
    ○路72號房屋評定現值雖僅約1,013,120 元，惟其位於鹽埕
    鬧區三角窗地帶，目前出租中，每月租金亦達57,680元，其
    價值顯非評定現值可比，市價當為評定現值數10倍，而且亦
    無任何別除權債務存在，屬自由處分之財產，可供清償一般
    債權人之用。
  (二)原裁定認目前被繼承人周業裕遺產所承擔之債務達2,643,73
    1,958 元是錯誤的，破產宣告聲請時因被繼承人周業裕遺產
    已被拍賣7 筆土地而償還該抵押債務大部分，另外保證債務
    因部分主債務人的資產被拍賣而減少，亦有部分因主債務人
    已為清償，實際尚未清償之債務（含保證債務）截至目前為
    止僅為1,563,702,426 元，況且其所包含之保證債務亦隨著
    主債務人之逐步清理債務而會隨之減少。
  (三)1 、現存之17筆土地並不包含已被拍賣之7 筆土地（即高雄
        市○○區○○段一小段1145及1146地號2 筆、鼓山區○
        ○段102 及103 地號2 筆、高雄市○○區○○段473 及
        728 地號2 筆與高雄縣鳥松鄉○○段339 地號1 筆），
        因此該7 筆土地之抵押債務不應再列入計算為具別除權
        之債務。又上開7 筆被拍賣土地拍賣款因不足清償擔保
        債務，尚餘32,909,916 元 未償，該未償餘額核屬普通
        債務，更非具別除權之擔保債務。
    2、 高雄市○○區○○段一小段1145及1146號土地係共同擔
        保抵押債務16,650,000元，青海段102 及103 號土地係
        共同擔保抵押債務60,000,000元，高雄市○○區○○段
        473 及728 號土地係共同擔保抵押債務14,400,000元，
        原裁定竟將各筆土地之擔保債務累加，致重複計算抵押
        債務。
    3 、被繼承人周業裕所遺留土地17筆中僅高雄市○○區○○
        段185-1 地號，及高雄縣大樹鄉○○○段530 地號，分
        別設定抵押債務122,620,000 元及11,800,000元，餘15
        筆土地均未有設定抵押權，屬能自由處分之土地，非屬
        具有別除權債務之性質。
    4 、縱使高雄市○○區○○段土地及高雄縣大樹鄉○○○段
        土地有設定抵押情形，惟其公告現值僅值2,673,643 元
        ，而其抵押債務達134,420,000 元，縱不依破產程序行
        使權利，亦將產生無法全部清償情事，而其未償債務又
        淪為一般債權，勢必要與其他債權人就其他財產共同執
        行拍賣程序。又上開灣中段與檨子腳段土地所設定之抵
        押權係因辦理保證震台鋼鐵股份有限公司紓困債務所提
        供，並同時提供13筆土地作為共同擔保，設若其他共同
        擔保土地被拍賣或者震台鋼鐵股份有限公司清償該等債
        務，則可解除其擔保狀態，變成未具有抵押債務之財產
        ，是有關土地部分具別除權債務者僅2 筆，其承擔抵押
        債務僅為134,420,000 元，而非484,520,000 元。本件
        因現存具有別除權之抵押物僅前開土地2 筆，縱經拍賣
        後不足清償所設定之抵押債權，尚有其他20筆土地及其
        他財產可供破產程序之行使。
  (四)由上所述，被繼承人周業裕之遺產價值截至聲請日止約為46
    ,5 23,230 元（土地35,963,243元＋建築物1,223,500 元＋
    存款485,341 元＋有價證券8,851,146 元），遺產中現存土
    地共計20筆，其中有具別除權之抵押債務而得不依破產程序
    行使權利者僅2 筆土地（即高雄市○○區○○段185-1 地號
    與高雄縣大樹鄉○○○段530 地號），此外尚有銀行存款、
    建築物2 筆與有價證券投資等資產足以構成破產財團財產，
    而其未償債務已達1,563,702,426 元（本部分屬保證債務者
    計1, 428,207,570元有可能減少，實際屬遺產債務者約135,
    494, 856元），遺產顯不足清償債務，顯見非以破產程序無
    法公平對待所有債權人，本件破產之宣告既有構成破產財團
    之財產，而破產財團財產又足敷清償財團費用與財團債務，
    符合司法院25年院字第1505號解釋，顯見宣告破產確有實益
    ，原裁定認事顯有違誤，請廢棄原裁定等語。
二、按破產，乃於債務人不能清償其債務時，為使總債權人獲得
    平等滿足，並兼顧債務人之利益，而就債務人之總財產，由
    法院參與其事之一般強制執行程序。又法院就破產之聲請，
    應為必要之調查，倘債務人確係毫無財產可構成破產財團，
    或債務人之財產不敷清償破產財團之費用及財團之債務，無
    從依破產程序清理其債務時，法院始得以無宣告破產之實益
    ，裁定駁回聲請（最高法院86年度台抗字第479 號裁判要旨
    參照）。再者，「在破產宣告前，對於債務人之財產有質權
    、抵押權或留置權者，就其財產有別除權。有別除權之債權
    人，不依破產程序而行使其權利。」、「有別除權之債權人
    ，得以行使別除權後未能受清償之債權，為破產債權而行使
    其權利。」，破產法第108 條、第109 條分別定有明文。認
    定有無宣告破產之實益，應調查審認債務人之財產，是否足
    敷清償破產財團費用及財團債務，而非以破產債權是否得受
    清償而定。
三、經查：
  (一)被繼承人周業裕遺留之遺產，除原審所認定之土地17筆（原
    有24筆土地，業經法院拍賣7 筆土地，剩餘17筆土地）外，
    尚有高雄市苓雅區○○○段822-9 、822-10與822-11地號3
    筆土地，依抗告人所提供93年度及95年度之土地公告現值計
    算結果，共計土地總值為32,970,773元（前7 筆總值31,973
    ,282 ＋ 後3 筆總值997,491） （原審卷第8 頁、第32至72
    頁，本院卷第10至15頁），另有房屋2 筆，經評定現值為：
    1,223,500 元；另存款金額為：69,201元（95年2 月）；及
    有價證券為：488,672 元（95年2 月），合計其遺產總值為
    ：34,752,146元等情，有抗告人提出被繼承人周業裕之遺產
    清冊、土地及建物登記謄本各1 份在卷可稽。（原審卷第3
    至10頁、第32至74頁，本院卷第10至15頁），而被繼承人周
    業裕積欠之債務則有龍星昇第六資產管理股份有限公司768,
    701,000 元、臺灣土地銀行6,212,475 元、高新商業銀行23
    ,072,428 元 、遠東商業銀行66,079,144元、第一商業銀行
    高雄分行234,324,173 元、中國國際商業銀行鳳山分行281,
    000,000 元、彰化銀行高雄分行170,879,838 元、官碧珠6,
    000,000 元、陳瀅因7,433,368 元，共計1,563,702,426 元
    ，業據抗告人提出被繼承人周業裕之債務明細表，及遠東國
    際商業銀行高雄中正分行函影本、第一商業銀行高雄分行函
    影本、中國國際商業銀行鳳山分行函影本、彰化銀行高雄分
    行函影本、華南商業銀行高雄分行函影本、臺灣土地銀行新
    興分行函影本、龍星昇第六資產管理股份有限公司通知書影
    本在卷可稽。（原審卷第75至86頁），被繼承人周業裕之遺
    產已顯不足清償其所積欠之債務，有而破產之原因，堪以認
    定。
  (二)被繼承人周業裕所遺留尚未被拍賣之土地20筆中，僅2 筆土
    地設定最高限額抵押權，即坐落於高雄市○○區○○段185-
    1 號土地設定本金最高限額抵押權為122,620,000 元，及坐
    落於高雄縣大樹鄉○○○段530 地號土地設定本金最高限額
    抵押權為11,800,000元，合計本金最高限額抵押權為134,42
    0,00 0元，其餘18筆土地並未設定抵押權，有土地登記謄本
    在卷可稽，屬能自由處分之土地，非屬具有別除權債務之性
    質。雖上開高雄市○○區○○段土地及高雄縣大樹鄉○○○
    段土地有設定抵押，惟其公告現值僅總值2,673,643 元，而
    其抵押達134,420,000 元，縱不依破產程序行使權利，亦將
    產生無法全部清償債務情事，而其未償債務淪為一般債權，
    勢必與其他債權人就其他財產共同依破產程序行使權利。則
    被繼承人周業裕遺留之20筆土地，扣除上開具有別除權之2
    筆，尚有18筆土地可構成破產財團之財產，此外尚有建築物
    2 筆、銀行存款與有價證券投資等資產足以構成破產財團。
    而被繼承人周業裕所遺留之不動產有尚未拍賣之20筆土地，
    即坐落台北市○○區○○段二小段311 號、高雄市○○區○
    ○段589 號、高雄市○○區○○段594 號、高雄市○○區○
    ○段594-1 號、高雄市○○區○○段595-1 號、高雄市○○
    區○○段596-1 號、高雄市○○區○○段598-1 號、高雄市
    鹽埕區○○段600-1 號、高雄市○○區○○段595 號、高雄
    市○○區○○段596 號、高雄市○○區○○段598 號、高雄
    市○○區○○段600 號、高雄市○○區○○段629-3 號、高
    雄市○○區○○段127-2 號、高雄市○○區○○段121 號、
    高雄市○○區○○段185-1 號、高雄縣大樹鄉○○○段530
    號、高雄市苓雅區○○○段822-9 、822-10與822-11地號3
    筆，及高雄市鹽埕區○○○路72號房屋、台北市○○區○○
    路48巷11號2 樓房屋，其價值究有多少，宜鑑價認定瞭解可
    構成破產財團之財產有多少，並評估財團費用需若干？又，
    最高限額抵押權之設定部分，實際發生之債務，金額究為若
    干，亦待澄清。破產財團所需支出之各項財團債務有多少，
    破產財團之財產清償財團債務及財團費用後，有無餘額可使
    破產債權人獲得平等之清償，始足為有無破產實益之論據。
    原法院徒以被繼承人周業裕遺留之前開17筆土地，尚存有抵
    押債務共計484,520,000 元，被繼承人周業裕之所有遺產經
    拍賣後尚不足清償具別除權性質之抵押債務，更遑論依抗告
    人所述被繼承人周業裕生前為震台鋼鐵股份有限公司擔任保
    證責任，現仍不足清償之債務總額高達2,643,731,95 8 元
    之巨，被繼承人周業裕之遺產，業已不敷清償具別除權性質
    之破產財團之債務，致本件破產之宣告確無實益，駁回抗告
    人破產之聲請，自難昭折服。抗告意旨指摘原裁定不當，求
    予廢棄為有理由，應將原裁定廢棄。矧破產程序如獲准許，
    將由原法院為程序之進行，於調查及資料之獲得，均由原法
    院為之，較為便捷，於保障當事人之審級利益較週，故而認
    有必要發回原法院再行調查後，為適當之處理。
據上論結，本件抗告為有理由，依破產法第5 條、民事訴訟法第
492條，裁定如主文。
中    華    民    國    95    年    7     月    11    日
                            民事第六庭
                                審判長法官  許明進
                                法      官  謝肅珍
                                法      官  張明振
以上正本證明與原本無異。
如不服本裁定應於送達後10日內向本院提出再抗告狀（並按他造
當事人之人數附繕本），並繳納再抗告費新台幣1,000 元。再為
抗告應以適用法規顯有錯誤為理由，並經本院之許可，該許可以
原裁定所涉及之法律見解具有原則上之重要性者為限，並委任律
師為代理人。抗告人之配偶、三親等內之血親、二親等內之姻親
，或抗告人為法人、中央或地方機關時，其所屬專任人員具有律
師資格並經法院認適當者，亦得為第三審代理人。抗告人或其法
定代理人具有律師資格者及前項情形，應於提起抗告或委任時釋
明之。
中    華    民    國    95    年    7     月    12    日
                                書  記  官  彭筱瑗
                                                    ＱＦ


司法院資訊處製作；財團法人民間司法改革基金會備份。
